臺灣高等法院刑事裁定
111年度毒抗字第764號
抗  告  人  
即  被  告  蔡志偉


上列抗告人因違反毒品危害防制條例案件，不服臺灣新北地方法
院111年度毒聲字第936號，中華民國111年8月9日所為之強制戒
治裁定（聲請案號：臺灣新北地方檢察署111年度聲戒字第165號
），提起抗告，本院裁定如下： 
    主  文
抗告駁回。                                             
    理  由
一、抗告意旨略以：抗告人即被告蔡志偉係自行報到，可見戒毒
    之心堅定；原裁定理由中沒有寫到戒治分數，就判定被告戒
    治，有違公平、公正之理；被告家中有重病年邁的母親需要
    被告照顧，被告又即將結婚，故下定決心要戒毒，原裁定理
    由沒有說明，有違法之處，請審酌上情，撤銷原裁定，另為
    有利於抗告人之裁定。
二、按觀察、勒戒後，檢察官或少年法院（地方法院少年法庭）
    依據勒戒處所之陳報，認受觀察、勒戒人無繼續施用毒品傾
    向者，應即釋放，並為不起訴之處分或不付審理之裁定；認
    受觀察、勒戒人有繼續施用毒品傾向者，檢察官應聲請法院
    裁定或由少年法院（地方法院少年法庭）裁定令入戒治處所
    強制戒治，其期間為6個月以上，至無繼續強制戒治之必要
    為止，但最長不得逾1年，毒品危害防制條例第20條第2項定
    有明文。次按勒戒處所應注意觀察受觀察、勒戒人在所情形
    ，經醫師研判其有或無繼續施用毒品傾向後，至遲應於觀察
    、勒戒期滿之15日前，陳報該管檢察官或少年法院（庭），
    觀察勒戒處分執行條例第8條第1項亦定有明文。依據上開規
    定，受觀察、勒戒人有無繼續施用毒品之傾向，係由醫師研
    判。而關於有無繼續施用毒品傾向之評估標準，法務部已於
    110年3月26日以法矯字第11006001760號函修正頒布「有無
    繼續施用毒品傾向評估標準紀錄表」、「有無繼續施用毒品
    傾向評估標準評分說明手冊」，上開評分說明手冊載明判定
    之原則：「受觀察勒戒人入所後，經過2週時間的觀察、勒
    戒，由處所及醫療人員依據其各項紀錄、資料及觀察勒戒期
    間之行為表現，加以評分。在勒戒人入所4-6週後，可再做
    一次評估以做必要之評分修正。每一大項皆有靜態因子與動
    態因子。先以靜態因子分數評分，靜態因子分數總分在60分
    （含）以上為『有繼續施用毒品傾向』；60分以下，與動態因
    子分數相加，如果總分在60分（含）以上，為『有繼續施用
    毒品傾向』」，又評估標準紀錄表及說明手冊中「前科紀錄
    與行為表現」之第1題及第3題之計分方式修正如下(餘無修
    正)：㈠第1項「毒品犯罪相關司法紀錄」：計分方式修正為
    每筆(次)5分，總分上限為10分；㈡第3項「其他犯罪相關紀
    錄」：計分方式修正為每筆（次）2分，總分上限為10分。
    而「前科紀錄與行為表現」係評估毒品犯罪相關司法紀錄、
    首次毒品犯罪年齡、其他犯罪相關紀錄、入所時尿液毒品檢
    驗、所內行為表現等因素；「臨床評估」係評估物質使用行
    為、合法物質濫用、使用方式、使用年數、精神疾病共病（
    含反社會人格）、臨床綜合評估（含病識感、動機、態度、
    就醫意願）等因素；「社會穩定度」則係評估工作、家庭等
    因素。是被告有無「繼續施用毒品傾向」，係依具體個案之
    臨床實務及相關事證等情綜合判定，有其相當之專業依據及
    標準，且涉及專門醫學，又衡酌強制戒治之目的，係為協助
    施用毒品者戒斷毒品之心癮及身癮所為之一種保安處分類型
    ，而該評估標準係將與判斷有無繼續施用傾向之相關因素加
    以列舉及量化，適用於每一位受觀察、勒戒處分之人，具一
    致性、普遍性、客觀性，以利執法者判定受勒戒人有無繼續
    施用毒品傾向，倘其評估由形式上觀察，無擅斷或濫權等明
    顯不當之情事，法院應予尊重。
三、經查： 　　
  ㈠被告於執行觀察、勒戒期間，經法務部矯正署臺北看守所附
    設勒戒處所依評估標準後，其前科紀錄與行為表現部分：⑴
    毒品犯罪相關司法紀錄「有，5筆」：10分(1筆2分，上限10
    分)；⑵首次毒品犯罪年齡為「20歲以下」：10分；⑶其他犯
    罪相關紀錄「有，6筆」：10分(1筆2分，上限10分)；⑷入所
    時尿液毒品檢驗為「多種毒品反應」：10分；⑸所內行為表
    現：0分(無違規、持續於所內抽菸情事)；臨床評估部分：1
    .物質使用行為：1-1多重毒品濫用為「有，種類：海洛因、
    安非他命」：10分；1-2合法物質濫用為「有，菸」：2分；
    1-3使用方式為「無注射使用」：0分；1-4使用年數為「超
    過1年」：10分；2.精神疾病共病（含反社會人格）為無：0
    分；3.臨床綜合評估（含病識感、動機、態度、就醫意願，
    評定為「中度」）：4分；社會穩定度部分：1.工作：全職
    工作「油漆師傅」：0分；2.家庭：2-1家人藥物濫用為「無
    」：0分；2-2入所後家人是否訪視為「有，1次」：0分；2-
    3出所後是否與家人同住為「是」：0分。以上1至3計分合計
    總分為66分（靜態因子62分，動態因子4分），經評定為「
    有繼續施用毒品傾向」，有法務部矯正署臺北看守所民國11
    1年7月29日北所衛字第11113005870號函暨檢附之受觀察勒
    戒人蔡志偉「有無繼續施用毒品傾向證明書」及「有無繼續
    施用毒品傾向評估標準紀錄表」附卷可憑（見臺灣新北地方
    檢察署111年度毒偵緝字第1384號卷第8頁背面至10頁）。上
    揭評估除詳列各項靜態因子、動態因子之細目外，並有各細
    目之配分、計算及上限，並非評估之醫師所得主觀擅斷，是
    該評估標準紀錄表乃係該勒戒處所相關專業知識經驗人士於
    被告執行觀察、勒戒期間，依其本職學識綜合上開各節評估
    ，具有科學驗證而得出被告有繼續施用毒品傾向之結論，且
    分數計算並無錯漏，原裁定令被告進入戒治處所強制戒治，
    核屬適法有據。
  ㈡按毒品危害防制條例規定強制戒治之目的，既係因施用毒品
    成癮者，其心癮不易戒除，難以戒絕斷癮，致其再犯率均偏
    高，故有持續收容於戒治處所施以強制戒治之必要。是毒品
    危害防制條例第20條第2項關於強制戒治之規定，係屬強制
    規定，只要觀察、勒戒後，經評定有繼續施用毒品傾向者，
    檢察官即應聲請法院裁定令入戒治處所強制戒治，並無例外
    。且毒品危害防制條例所規定之觀察、勒戒或強制戒治處分
    ，性質上為禁戒處分，屬於保安處分之一種，其立法意旨在
    幫助施用毒品者戒除毒癮，該處分之性質非為懲戒行為人，
    而係為消滅行為人再次施用毒品之危險性，目的係在戒除行
    為人施用毒品身癮及心癮之措施，故觀察、勒戒之執行，其
    重點在「評估」應否受強制治療之可能性，並依其結果有不
    起訴處分之優遇，亦係提供行為人改過自新之機會，此乃係
    刑罰之補充制度，從而毒品危害防制條例本身所規定之觀察
    、勒戒及強制戒治等保安處分，雖兼具自由刑之性質，卻有
    刑罰不可替代之教化治療作用，並非刑事處罰，自無一罪二
    罰之問題。被告前經原審裁定令入勒戒處所觀察、勒戒，被
    告既經專業評估有繼續施用毒品傾向，無法戒斷毒癮，自有
    依法施以強制戒治之必要。
  ㈢綜上所述，原審裁定命被告令入戒治處所強制戒治，核其認
    事用法並無違誤。抗告意旨徒以原裁定違反公平公正原則且
    其係自行到案，顯有戒毒之心為由，指摘原裁定不當，然其
    卻未按時執行觀察、勒戒，並經檢察官命警拘提未果而於11
    1年6月20日遭通緝，嗣於同月28日始自行到案，有通緝書、
    訊問筆錄、撤銷通緝書在卷可稽（見偵字第2572號卷第114
    頁；毒偵緝字第1384號卷第2至6頁），益見其所執抗告理由
　　不足為免於強制戒治之理由。是被告之抗告為無理由，應予
    駁回。
據上論斷，應依刑事訴訟法第412條，裁定如主文。　　
中　　華　　民　　國　　111 　年　　8 　　月　　25　　日
                  刑事第十七庭  審判長法　官  鄭水銓
                                      法　官  姜麗君
                                      法　官  黃雅芬
以上正本證明與原本無異。
不得再抗告。
                                      書記官  鄭雅云
中　　華　　民　　國　　111 　年　　8 　　月　　29　　日